臺灣高等法院民事判決　九十一年度上易字第一五三號
　　　上　訴　人　康福建設事業股份有限公司
　　　法定代理人　蔡陳相而
　　　被上訴人　　甲○○
右當事人間返還價金事件，上訴人對於中華民國九十一年一月十一日臺灣台北地方法
院九十年度訴字第二九七四號第一審判決提起上訴，本院判決如左：
    主    文
上訴駁回。
第二審訴訟費用由上訴人負擔。
    事    實
甲、上訴人方面：
一、聲明：
　(一)請將原判決廢棄，並駁回被上訴人在原審之訴及假執行之聲請。
(二)第一、二審訴訟費用由被上訴人負擔。
二、陳述：除與原判決相同者茲引用外，補稱略以：
  (一)上訴人並無夾層不實廣告，亦無合法施作夾層保證，且室內裝潢合法性及費用依
    買賣契約約定應由被上訴人負責，上訴人無不完全給付責任，被上訴人所提出之
    海報廣告，並無上訴人有合法夾層屋之保證，查被上訴人在原審提出之「空間遊
    戲」之廣告海報，係由訴外人義晟設計裝潢公司及亞瑟士國際公司提供，並非上
    訴人公司提出，此請細閱該廣告即可證明，故該廣告不能視為上訴人之廣告，查
    兩造契約之買賣標的為「地下四樓至廿二樓均為四米五，甲方（被上訴人）承購
    本大廈編號Ｂ五棟十八樓房地壹戶」（請見原審卷原證一號契約書第一條(2)房屋
    部分），後加購Ｂ六棟十八樓壹戶房地，均未含室內裝璜，更無合法施作夾層在
    內，故被上訴人主張上訴人出售系爭房屋時，有可建樓中樓之保證，顯非事實。
  (二)上訴人在訂約時，並未向被上訴人表示系爭大廈可建樓中樓為合法夾層屋，此由
    兩造不動產預定買賣契約書第七條第（四）款載明：「為增加室內空間高度，本
    大廈建築物各棟樓層均採挑高設計，甲方（指被上訴人）之自行為室內裝潢或裝
    修工程，甲方應自行負責其合法性，並應俟辦妥交屋手續後，始得進行施工並遵
    守本約附件八之一裝潢（修）工程切結書及附件八之二裝潢（修）施工管理辦法
    等之相關約定。」（請見原審卷原證一號第十頁），雙方已明定裝潢之合法性由
    被上訴人負責，且其室內裝潢，係在交屋後，為維護全棟大廈住戶安全、安寧及
    避免損壞已有管線等，乃事先擬定附件八之一裝潢（修）工程切結書及附件八之
    二裝潢（修）施工管理辦法等之相關約定，但其室內裝潢由買方即被上訴人自行
    購料僱工施作，此由上開兩份附件所載內容，即可印證。不僅證明兩造就室內裝
    潢之合法性，已明白約定由被上訴人負責，證明兩造並無系爭房屋可建樓中樓之
    約定，上訴人亦無該項之承諾或保證。
  (三)查上開買賣契約第廿三條約定：「本契約書於簽訂前已經由甲方（指被上訴人）
    充份審閱五天以上，並詳細審核完畢契約內所有條款及雙方之權利義務內容範圍
    ，經雙方溝通說明後甲方完全瞭解，並同意本約符合誠實、信用原則，決無異議
    」，被上訴人並在該契約審閱條款親自簽署（請見原審卷原證一號第廿四頁）。
    又被上訴人先於八十五年十月廿七日在現場預約訂購另戶房屋（即Ａ棟十五樓）
    ，先付訂金五萬元，並在預約單簽署，該預約單附帶約定載明：「2.買賣條件以
    雙方所訂買賣契約為準」（請見原審卷被證八號之預約單影本），並同時取回上
    開買賣契約書之範本，審閱契約全部內容達六天後，在完全瞭解雙方權利義務後
    ，始於八十五年十一月二日與上訴人訂立系爭買賣契約（請見原審卷原證一號之
    第廿七頁付款明細表訂金、簽約金項下之日期），嗣又於八十八年九月十七日改
    購系爭二戶房屋，被上訴人顯然已完全明瞭契約上所買之標的，為挑高四米五空
    間之房屋，不含其所稱之可建樓中樓及室內裝潢，亦無可建夾層之保證或約定，
    此乃符合契約自由誠信公平原則。因被上訴人已簽名於上開特別約定之處，證明
    上訴人主張屬實。
  (四)縱依「空間遊戲」之廣告海報及樣品之裝潢，其內容亦非「夾層」或可合法施作
    「夾層」，且不在買賣範圍內，按所謂「夾層」，根據建築技術規則建築設計施
    工編第一條第十五項之規定，係指「夾於樓地板與天花板間之樓層；同一樓層內
    夾層面積之和，超過該層樓板面積三分之一或一百平方公尺者，視為另一樓層」
    （請見原審卷被證九號建築設計施工編摘影本）；而其樓板之構造防火性能，依
    內政部營建署八十六年十月六日召開之「續商建築物室內層使用及樓高度處理原
    則暨建物室內裝修管理辦法第三條第一之用語定義範圍界定會議記錄」結論第二
    項第一目記載須符合建技術規則之相關規定並可認為建築物結構體（請見原審被
    證十號之會議紀錄影本）。又按建築法第七十七條之二第一項規定：「建築物室
    內裝修應遵守左列規定：一供公眾使用建築物之室內裝修應申請審查許可，非供
    公眾使用建築物，經內政部認有必要時亦同。二裝修材料應合於建築技術規則之
    規定。三不得妨害或破壞防火避難設施、消防設備、防火區劃及主要構造。‧‧
    ‧‧」係在規範室內裝修應經申請審查許可，且裝修材料應合於建築技術規則之
    規定，不得妨害或破壞防火避難設施、消防設備、防火區劃及主要構造，並未規
    定不得於室內裝潢隔層，此觀諸上揭規定至為明確。又依上開「續商建築物室內
    隔層使用及樓高度處理原則暨建築物室內裝修管理辦法第三條第一款用語定義範
    圍界定會議會議紀錄」，在該會議中之意見均傾向隔層可納入室內裝修範圍，是
    依建築法七十七條之二規定為隔層裝潢，依法亦非無可能，而所謂「隔層」，係
    於建築設計之初不供給固定的空間格局，俟建築物交屋後，再由使用人依實際需
    求，予以規劃其使用空間，應可與建築主體分離，是可視為建築之裝修體；而未
    來只要隔層的面積占該樓地板面積的二分之一以下，且材料與結構體不同，隔層
    的高度在一定標準以下，即得合法施作，可知，「夾層」倘超過法令之標準，應
    另計面積；而「隔層」在合乎主管機關法令之下，屬建築裝潢結構體之範疇，為
    設計容積內之應用，尚非在容積外增建。於目前於室內以裝潢方式施作雙層之床
    舖，下為衣櫥、書桌；或購買類此結構之家具，以增加空間之利用，此均與前揭
    所謂「隔層」之觀念無悖，再參諸前揭會議之結論，足見在結構或施作面積上，
    所謂「隔層」與「夾層」之區別，在於程度之差別，並無絕對之標準，而目前相
    關法令亦未有相關之規定，則原判決僅以於室內為空間之區隔裝潢，即屬可建「
    夾層」而屬違法之認定，自屬無據。
  (五)對原判決違誤認定之說明 
  1.按企業經營者應確保廣告內容之真實，其對消費者所負之義務不得低於廣告之內
    容消費者保護法第廿二條固有明文，然消費者保護法第廿二條後段之規定，乃基
    於保護消費者權益之立場，禁止企業經營者在廣告上、契約書或契約附屬文件上
    聲明或表示該廣告僅具參考價值，以排除廣告內容成為其日後履行契約義務之範
    圍。該規定既然是以保護消費者為目的，其禁止之對象應只限於利用商業廣告推
    銷商品或服務之企業經營者，而不及於被保護之消費者，被保護之消費者應可拋
    棄法律之保護，而同意排除廣告內容成為契約內容之一部分，換言之，企業經營
    者固然不得單方面於廣告、契約書或契約附屬文件上表示排除廣告內容成為契約
    內容之一部分，但如該排除之表示業經消費者同意時，解釋上應認為廣告內容即
    不構成契約內容之一部分，即尊重當事人私法自治之表現，不致使契約雙方當事
    人在訂立契約之諮詢、考量、磋商與讓步，因建商之廣告與之衝突而化為烏有，
    亦有敦促當事人在個別契約時，應具備一定常識或知識，不得藉由消費者保護法
    第廿二條之規定，將之視為帝王條款，縱然兩造已有明文規定，卻託藉廣告之內
    容，誤植並推翻當事人在締約時之真意，從而本件原判決將契約書上被上訴人已
    同意排除廣告內容，仍將之認定為契約之一部分，顯有違誤。
  2.系爭不動產買賣預定契約書第七條第四款記載：「為增加室內空間高度，本大廈
    建築物各棟樓層均採挑高設計，甲方（被上訴人）自行為室內裝潢或裝修工程，
    甲方應自行負責其合法性，並應俟辦妥交屋手續後，始得進行施工並遵守本約附
    件八之一裝潢「修」工程切結書及附件八之二裝潢「修」施工管理辦法等之相關
    約定」，即兩造已約定裝潢之合法性由被上訴人負責，並約定室內裝潢係在交屋
    後由被上訴人依事先擬定之附件八之一裝潢「修」工程切結書及附件八之二裝潢
    「修」施工管理辦法等相關約定施作，其室內裝潢乃由買方即被上訴人自行購料
    僱工施作，是以，兩造就室內裝潢之合法性，已明白約定由被上訴人負責，再者
    ，據系爭不動產預定買賣契約書第廿條第五款記載：「有關本大廈在銷售過程中
    甲、乙雙方如有口頭約定其他任何事項，應在簽訂時一併提出，並以書面文字
    方式列入本不動產預定買賣契約書，始生效力。」系爭買賣標的為地下四樓至廿
    二樓、建造執照為台北縣政府工務局核發，案名「康福潭天天廈」樓層高度地下
    四樓至廿二樓均為四米五，甲方（被上訴人）於八十五年間先訂購系爭大廈編號
    Ａ１棟十五樓，嗣於八十八年九月間改購本大廈編號Ｂ５棟、Ｂ６棟各十八樓房
    地一戶，並就主建物、附屬建物、共用部分等面積，均以分項方式詳細記載於契
    約書第一條內，此有被上訴人提出系爭不動產預定買賣契約書乙份附卷可查（見
    原審卷原證一號），然上開被上訴人購買之標的並未將夾層面積列入，亦將可建
    夾層之保證列入倘建商興建者為可施作夾層之建物，因該部分面積亦應計入建築
    物之容積率，此將使整棟建物依建築法規之規定所得予建築之層數受限，則上訴
　　人豈有不將該夾層計價銷售並計入面積之理，顯見系爭不動產預定買賣契約對於
　　系爭建物可否施作夾層，並未約定，系爭建物可否施作夾層，並非系爭不動產預
　　定買賣契約之標的，被上訴人關於系爭建物「可合法施作夾層」乙節，既未於簽
　　訂契約時一併提出，以書面文字列入，復明白約定被上訴人應自行為室內裝潢或
　　裝修，並負擔其合法性，是依系爭不動產預定買賣契約書第廿條第五款、第七條
　　第四款約定，顯難認定此為契約之內容，乃原判決不僅未審酌契約全部約定，而
　　為違反契約約定內容之認定，已有違誤，況被上訴人從未以合約有「可合法施作
　　夾層」之主張，更未藉此為解除契約之表示，原審率為訴外判決，更屬違誤。
(六)原判決有訴外判決違法之說明
  1.按民事訴訟採不干涉主義，凡當事人所未聲明之利益，不得歸之於當事人，所未
    提出之事實及證據，亦不得斟酌之，此觀民事訴訟法第三八八條之規定自明，最
    高法院四十七年台上字第四三○號著有判例。
  2.原判決四得心證之理由(二)載稱：「綜上所述，被告（即上訴人）依約有給付原告
    （即被上訴人）得合法施作夾層之房屋之義務，而系爭房地依法令並不得施作夾
    層，為兩造所不爭執，是被告顯有未能依債之本旨提出給付及系爭房地有欠缺契
    約預定效用之瑕疵而不能補正之情事，從而，原告於九十年二月二十二日以存證
    信函向被告主張解除契約，自屬合法，（至該存證信函雖載依消費者保護法十九
    條規定解除契約，而該法條之構成要件，郵購或訪問買賣之消費者，對所收受之
    商品不願買受時，得於收受商品後七日內，退回商品或以書面通知企業經營者解
    除買賣契約，無須說明理由及負擔任何費用或價款，顯與本件無涉，然原告於該
    存證信函既已表明因系爭房地不能加蓋樓中樓，與廣告不符而解除契約之意旨，
    故僅要事實上確有得解除契約之依據，其解除契約即為合法，不因其錯引法條或
    未引法條而反認其解除契約不合法，併此敘明）。系爭房地買賣契約既經原告合
    法解除，則原告請求被告返還其已繳付之價金及法定利息」有理由等語。
  3.查被上訴人起訴狀以「被告」（上訴人）未依約於通知繳交開工款日起一千二百
    個日曆天以前完成主建物附屬建物及使用執照所訂之必要措施，被告非特逾期完
    工已逾八個多月，兩間房屋之實際面積尚不夠三十坪，原告（被上訴人）已不適
    用，且房屋總面積短少百分之二十以上，政府當局禁止屋內改為樓中樓，否則必
    遭強制拆除之命運，始知被告以不實廣告誘騙購屋者上當，及經原告去函被告解
    除買賣契約，請求被告返還價款在案，為此起訴請求被告返還定盒（金之誤）及
    價款，請判決如訴之聲明」等情，依其起訴狀所載，其解除契約之原因，係以
    逾期完工坪數不足以不實可建樓中樓之廣告誘騙購屋者上當，其訴訟標的法
    律關係[逾期完工」未主張「給付遲延」、「坪數不足」未主張「未能依債之本
    旨提出給付」；禁建樓中樓誘騙上當應係「詐騙」，並未主張「欠缺契約預定效
    用」，此由被上訴人在原審提出之九十一年八月八日辯論要旨狀亦重申起訴狀之
    陳述，並未變更訴訟標的之法律及其原因事實，足證被上訴人在原審就廣告「可
    建樓中樓」乙節，不僅未主張其為「夾層」之事實，更未主張廣告有「得合法
    施作夾層」之房屋，尤未因此而主張上訴人「顯有未能債之本旨提出給付及系爭
    房地有欠缺契約預定效用之瑕疵而不能補正之情事」之訴訟標的及其原因事實，
    乃原判決竟就當事人未提出之訴訟標的及事實原因，自行依職權審酌認定而為被
    上訴人有利之判決，揆諸首引判例意旨，顯屬違法，應予廢業，至原審卷九十年
    十二月廿六日再開辯論筆錄所載，原告（被上訴人）訴訟代理人「我們解約的依
    據為未完全給付與給付遲延、及消保法第十九條」等語，此乃原審法院超逾行使
    闡明權之表示，原告（被上訴人）對於法院上開法律關係之逾權闡明，並未為任
    何表示，此請播放當天之開庭錄音帶既可證明外，並可由前引原判決理由括弧內
    所載理由，亦可佐證，併此陳明。
  (七)關於台北縣政府非法命令被告停工，其停工期間二二五天，上訴人依約不負遲延
    責任： 
  1.查兩造合約第八條第(三)項第(2)目約定：「因政府法令變更、限制、天災或其他非
    乙方（指上訴人）所可抗拒之情事發生時」，乙方不負遲延竣工之責，該期間不
    計入前開天數（請見原審卷原證一號第十一頁第九行）。
  2.查台北縣政府工務局於汐止林肯大郡災難發生後，對於尚在施工中之建案，常有
    違法勒令停工情事發生，系爭大廈之興建，未能幸免，茲略加說明如下：
  (1)查台北縣政府工務局（下稱該局）八十七年十二月十六日八七北工建字第Ｋ四六
    五五號函以：於同年月四日現場會勘紀錄結論「似有涉及公共危險之虞」為由，
    依建法第五十八條第一項第三款規定勒令系爭建案立即停工（請見原審卷被證三
    號）。經查建築法第五十八條第一項第三款規定：「建築物在施工中，主管建築
    機關認有必要時，得隨時加以勘驗，發現左列情事之一者，應以書面通知承造人
    或起造人，勒令停工或修改，必要時得強制拆除‧‧‧三、危害公共安全者‧‧
    ‧」，依此規定，建築物得勒令停工者，必須達到「危害公共安全者」為其要件
    ，在法律上，該建築物必須有危害公共安全之具體事證。始有該條款勒令停工之
    適用，如僅係「似有危害公共安全之虞」之臆測顧慮空想，不僅不得勒令停工，
    甚至連命令修改，均不得為之，從而該局以上開勘驗結論紀錄所載「似有涉及公
    共安全之虞」，勒令上訴人立即停工，顯然違法，本案勘驗當日，即無危害公共
    安全之具體事證，事後至本大廈領取使用執照。亦從未發生有危害公共安全之情
    事，足證該局勒令停工，確屬違法不當。
  (2)系爭建案上開勒令停工後，經上訴人委屈求全，基於民不與官鬥之古訓，數度陳
    情，並檢具建築師、主任技師之安全證明，始蒙該局局長於八十八年五月廿一日
    八八北工建字第Ｋ二七二五號函以「應無危害公共安全之虞」准予復工（請見原
    審卷被證四號）。詎嗣後不久該局竟由授權課長決行之八十八年六月三日八八北
    工建字第Ｋ三八七七號函，以上訴人未於限期一週內提送補強計劃書為由，又依
    前引建築法之法條勒令停工（請審原審卷被證五號）。查系爭建案興建期間始終
    並未發現有危害公共安全之事證，該局以莫須有之藉口勒令停工，顯屬違法，已
    詳前述，況該局八十八年五月廿一日同意上訴人公司復工，係以本案「應無危害
    公共危害之虞」，該項顧慮即已排除，則其限期一週提送補強計劃書，依該函僅
    為辦理後續事宜之依據，並非「危害公共安全」之事證，縱未於其限期內提送，
    亦僅為「後續事宜」如何處理之問題，不能再「勒令停工」，亦即未提送補強計
    劃書，因不具備違反建築法第五十八條第一項第三款之勒令停工要件，其停工之
    處分違法不當，毋庸多言，尤其准予復工，係由該局局長具名同意，嗣後課長卻
    假藉授權，否決其上級長官之決行，其違反行政倫理，蔑視長官，其違法更屬可
    議。
  (3)系爭建案於八十八年七月三十一日經上訴人公司提送台灣省士木技師公會安全鑑
    定結果，將「檔土牆之補強完成達原設計要求，應無安全之虞」，該局才再准復
    工（請見原審卷被證六號），距該局於八十七年十二月十六日違法勒令停工，停
    工期間長達七個半月之久，延誤工期二二五天，此段延誤期間，係因政府主管機
    關非法行政限制處分所致，非上訴人能力所可抗拒，依第一項合約第八條之約定
    ，其延誤之二二五天，不能視為開工天數。
  (八)關於被上訴人未定期催告，無權解約：
  1.按契約當事人之一方履行遲延時，他方當事人苟未定相當期限為履行之催告，並
    因其於限期內仍未履行而行使解除權，則已成立之契約，即仍屬存在，負遲延責
    任之一方，並非無請求他方覆行之權（請參照最高法院三十年上字第二一四號判
    例）。
  2.本件系爭大廈於興建期間，因前項主管機關非法命令停工，其停工期間依約不計
    入工期天數，已詳前述，況被上訴人對於上訴人公司於九十年一月二十日領得使
    用執照前，從未定期催告，更未為解除契約之表示，揆諸前引最高法院判例意旨
    兩造之系爭契約仍屬有效存在，被上訴人於領得使用執照以後，再以遲延為由解
    除契約，於法不生解約效力，則其請求返還價金，當無理由。
乙、被上訴人方面：
一、聲明：駁回上訴
二、陳述：除與原判決記載相同者外，補稱略以：
 (一)上訴人在售屋廣告上，一再強調可建樓中樓，致使被上訴人受騙而購買，有廣告
   可稽，上訴人並帶被上訴人到樓中樓隔間之實品屋參觀，一再強調可合法增建樓
   中樓，不會被拆除，在九十年八月二十八日原審到現場履勘時，被上訴人亦陳述
   現六樓有被告即上訴人展示之樓中樓實品屋供購屋者參觀，被上訴人聲請至六樓
   勘驗上訴人展示之樓中樓實品屋，惟因上訴人承認六樓有樓中樓實品屋供參觀而
   未去勘驗，然無礙上訴人售樓中樓之事實。本件上訴人以不實之樓中樓廣告誘騙
   被上訴人購屋，被上訴人自得解除或撤銷契約，請求上訴人返還價金。
 (二)被上訴人根本沒有同意排除廣告內容成為契約內容之一部分，反而強調上訴人之
   廣告為契約內容之一部分，而上訴人不能依其廣告內容給付即上訴人不能依其契
   約債務之本旨為給付，被上訴人當然自得解除契約，請求上訴人返還已付價金。
   至消費者保護法第二二條係保護一般消費者之利益，被上訴人根本沒有同意排除
   廣告內容成為契約內容之一部分，上訴人主張被上訴人已同意排除廣告內容成為
   契約內容之一部分，顯屬無稽。關於上訴人主張之不動產買賣預定契約書第七條
   第四款記載「為增加室內空間高度，本大廈建築物各棟樓層均採挑高設計，甲方
   （被上訴人）自行為室內裝潢或裝修工程，甲方應自行負責其合法性，並應俟辦
   妥交屋手續後。始得進行施工」云云，惟該條係上訴人廣告可建樓中樓之脫法行
   為，否則不建樓中樓，只有普通之室內裝潢，根本不生所謂合法性或不合法性之
   問題，至為明顯，故上訴人不得以被上訴人應自行負責其合法性為由，脫卸其賣
   樓中樓之責任。
      理   由
一、被上訴人起訴主張：其於民國八十八年九月十七日，與上訴人簽訂房屋土地預定
    買賣合約書，向上訴人購買坐落台北縣新店市○○段稻子園坑小段一三八－一二
    等二十六筆土地之「康福潭天大廈」Ｂ五、Ｂ六棟第十八樓二戶（下稱系爭房地
    ），被上訴人並已給付價金新台幣（下同）一百三十萬五千元。查訂約時上訴人
    曾保證上開兩戶合計室內面積必有三十坪，且可建樓中樓，並約定於通知繳交開
    工款日起一千二百個日曆天以前完成主建物、附屬建物及使用執照所訂之必要設
    施，詎上訴人未僅逾期完工，且上開二戶房屋之實際面積未達三十坪，短少百分
    之二十以上，又政府禁止屋內改建樓中樓，中庭規劃亦與廣告所載不符，始知上
    訴人以不實廣告誘騙被上訴人，被上訴人已於九十年二月二十二日以存證信函向
    上訴人為解除契約之意思表示，爰起訴請求上訴人返還被上訴人已繳價金一百三
    十萬五千元，及自起訴狀繕本送達翌日起至清償日止，按年息百分之五計算之利
    息。
二、上訴人則以：
  (一)樓中樓部分：１、廣告海報與現場樣品屋之裝潢並非「夾層」，而係「隔層」，
    而「隔層」依法亦非不得合法施作。２、兩造約定之買賣標的僅為樓層挑高四米
    五之房屋，至夾層之室內裝潢並不在買賣範圍內，其不負給付夾層裝潢之義務。
    ３、上訴人在現場複層式隔間裝潢設計之樣品屋，明顯張貼標示載明：「此部分
    在交屋後，由客戶自行裝潢使用」，並於契約第七條第四款註明室內裝潢之合法
    性由買受人自行負責，可見興建夾層之合法性應由被上訴人自行承擔，上訴人並
    無有合法夾層屋之保證或說明。
  (二)房屋面積部分：系爭二戶房屋之實際面積與約定面積誤差均在百分之一左右，應
    依契約第四條有關房屋誤差處理之約定處理，被上訴人主張房屋面積短少百分之
    二十以上，顯非實在。
  (三)逾期完工部分：兩造訂約日期為八十八年九月十七日，而上訴人已於九十年一月
    二十日領得使用執照，其完工日期詎訂約日期尚未逾一千二百個日曆天，又系爭
    房地興建期間，遭台北縣政府非法命令上訴人停工二百二十五天，並不得計入工
    期，況被上訴人在上訴人領得使用執照之前，從未定期催告及解除契約，其於上
    訴人領得使用執照後，始以遲延為由解除契約，並不生解約之效力。
  (四)中庭部分：上訴人係基於整體考量及事實需要，而聲請變更一樓中庭規劃，並依
    法完成變更經建築主管機關審議完成，被上訴人以此主張解約無理由。
  (五)上訴人另於本院以如上述陳述欄所載等語，資為抗辯。
三、兩造不爭執之事實：
  (一)被上訴人於八十八年九月十七日，與上訴人簽訂房屋土地預定買賣合約書，向上
    訴人購買系爭房地，並已給付價金一百三十萬五千元。
  (二)被上訴人於九十年二月二十二日以存證信函向上訴人為解除契約之意思表示。
四、得心證之理由：
  本件爭點在於：被上訴人是否有解除系爭房地買賣契約之理由？茲論述如下。
  (一)查被上訴人主張系爭房地並不得興建夾層，詎上訴人以不實廣告說明及於銷售現
    場提供裝潢有將樓層隔成上下二層之樣品屋供消費者參考，誤導被上訴人以為系
    爭房地得合法興建夾層而向上訴人購買等情，業經上訴人自承：有在現場提供複
    層式隔間裝潢設計之樣品屋，且其彩色廣告紙「空間遊戲」有佐以文字說明如「
    最後一張核准的挑高四米五建照，身價稀有性不容懷疑」、「一道階梯區隔上下
    兩個空間，私密個人空間和公共家居空間巧妙分開」、「經過空間設計急轉彎，
    儲藏室、菲傭房、獨立小孩房、更衣間... 都有可能在你家出現」、「全面挑高
    四米五的住宅對設計師或住戶來說，都是不可多得的完美空間，不僅高度夠可以
    有挑高客廳，而且使用空間多又住得舒服，但是全面挑高四米五的最後建照已核
    發給碧潭旁的潭天，未來可能很難擁有這樣稀有的好產品了」、「理財顧問認為
    全面挑高四米五的空間大受歡迎，肇因於高度變高所以空間加大，可以運用裝潢
    由一層變成二層，原本只有一層購屋預算的人，可以藉此升級享受雙倍的立體空
    間。在寸土寸金的台北，房價和地價日益高漲，這種買一用二的挑高住宅，讓年
    輕人不望屋興歎，也不必再委屈從小房子開始住起」等語無訛（原審卷九四、九
    五頁參照）。上訴人雖辯稱被上訴人在原審提出之「空間遊戲」係由訴外人義晟
    設計裝潢公司及亞瑟士國際公司提供，並非上訴人公司提出，此細閱該廣告即明
    云云，惟該廣告既在現場可以取得，顯然上訴人亦同意以之作為廣告之用，否則
    何能在現場公開散佈，何況現場確有樓中樓實品屋，自難以該廣告係由訴外人義
    晟設計裝潢公司及亞瑟士國際公司提供，而謂與上訴人完全無關。
  (二)關於上訴人夾層與隔層之辯解
    上訴人辯稱夾層係於建造時依法申請之空間，隔層係於建造之初無固定之空間，
    俟建物交付後，再由買受人依其實際需求，予以規劃其使用空間，應可與建築主
    體分離，是可視為建築之裝修體；而未來只要隔層的面積占該樓地板面積的二分
    之一以下，且材料與結構體不同，隔層的高度在一定標準以下，即得合法施作云
    云，惟按解釋意思表示，應探求當事人之真意，不得拘泥於所用之辭句，民法第
    九八條定有明文。依前揭之廣告及現場確有樓中樓實品屋觀之，一般購買者均會
    被誤導所購買者為可一層充當二層使用，即一層可隔為二層，增加屋內之使用面
    積之四米五挑高房屋，至其為夾層或隔層，則非一般購買者所能明確分別並加以
    深究，上訴人以夾層、隔層之法定意義之差別，冀以解免責任，殊非解釋前揭廣
    告及現場樓中樓實品屋之真意，自無可採。
  (三)本件廣告與消費者保護法之關係
    消費者保護法第二十二條規定「企業經營者應確保廣告內容之真實，其對消費者
    所負之義務不得低於廣告之內容」，換言之，提供商品或服務之人對消費者所負
    之給付義務既不得低於廣告之內容，則廣告內容即成為契約內容之一部。又依該
    法施行細則第二十三條規定廣告之型式，是指利用電視、廣播、影片、幻燈片、
    報紙、雜誌、傳單、海報、招牌、牌坊、電話傳真、電子視訊、電子語音、電腦
    或其他方法，可使不特定多數人知悉其宣傳內容之傳播。預售屋之買受人與建商
    訂定不動產買賣契約時，既無任何成品供購屋人決定是否欲承購該屋，衡諸常情
    ，買受人於訂約當時自當信賴購入後自己得使用之室內空間及格局高度及房屋品
    質將如同廣告上所載，準此而論，預售屋之建商以廣告內容誘發客戶預購房屋之
    動機，且進而以廣告內容與建商洽談該屋之性質時，該廣告之說明應成為契約內
    容之一部。經查，上訴人既在現場提供複層式隔間裝潢設計之樣品屋，且在廣告
    佐以上開文字說明，已如前述，足使消費者合理信賴系爭大廈乃可合法施作夾層
    者，揆諸前揭說明，應認「系爭房地得合法施作夾層」乙節已列入兩造之契約內
    容而成為契約之一部分，是上訴人自應給付被上訴人得合法興建夾層之房屋。上
    訴人雖辯稱：廣告海報與現場樣品屋之裝潢並非「夾層」，而係「隔層」，而「
    隔層」依法亦非不得合法施作等語，惟上訴人並未舉證其廣告海報及現場樣品屋
    所示者確係「隔層」而非「夾層」，況上訴人自承隔層與夾層僅程度上之區別，
    而被上訴人並非專業建築或裝潢業者，並無區別隔層或夾層之能力，其受廣告影
    響所欲購買者係得合法施作夾層之房屋，而非必須符合其他標準之裝潢隔層，是
    上訴人以此為由卸免給付被上訴人得合法施作夾層房屋之責任，尚不足採。至上
    訴人另抗辯：兩造約定之買賣標的僅為樓層挑高四米五之房屋，至夾層之室內裝
    潢並不在買賣範圍內，其不負給付夾層裝潢之義務等語，惟被上訴人係主張上訴
    人應給付「得合法施作夾層」之房屋，而非主張上訴人應給付「已施作夾層之房
    屋」，是上訴人上開抗辯，與本件爭點無涉。上訴人復辯以：其在現場複層式隔
    間裝潢設計之樣品屋，明顯張貼標示載明：「此部分在交屋後，由客戶自行裝潢
    使用」，並於契約第七條第四款註明室內裝潢之合法性由買受人自行負責，可見
    興建夾層之合法性應由被上訴人自行承擔等語，並提出照片乙幀為證，然查，上
    訴人於現場樣品屋所張貼之上開標示，僅稱夾層應由買受人自行興建，並未指明
    興建夾層違反法令，是衡情上開標示反足使消費者誤認其買受系爭房地後即得自
    行合法興建夾層；又契約第七條第四款雖約定：「為增加室內空間高度，本大廈
    建築物各棟樓層均採挑高設計，甲方之自行為室內裝潢或裝修工程，甲方應自行
    負責其合法性，並應俟辦妥交屋手續後始得進行施工... 」，惟上訴人既於廣告
    文宣及樣品屋以夾層設計為推銷重點之一，消費者自得合理期待其所購買者為可
    合法施作夾層之預售屋，且衡諸上開約款係上訴人一方預先擬訂供與不特定相對
    人成立契約之用之定型化契約條款，是縱消費者曾充分審閱買賣契約之內容，在
    上訴人未特別註明該約款係與興建夾層合法性相關之情形下，締約相對人亦可能
    認為上開約款係指買受人進行裝潢時就諸多工程事宜之合法性應由其自行負責，
    尚難聯想到系爭房地興建夾層根本為違法而依上開約款該風險應由其承擔，從而
    上訴人先以廣告誘導消費者誤認系爭房地得合法興建夾層，再於眾多契約條款中
    夾不明確之定型化契約條款將施作夾層之合法性轉嫁予被上訴人負責，欲排除其
    應負之義務及責任，要與誠信原則及衡平之理有違，尚難認上開約款就此部分為
    有效而排除上訴人應給付被上訴人得合法興建夾層之房屋之契約責任。上訴人再
    以上開買賣契約第廿三條約定：「本契約書於簽訂前已經由甲方（指被上訴人）
    充份審閱五天以上，並詳細審核完畢契約內所有條款及雙方之權利義務內容範圍
    ，經雙方溝通說明後甲方完全瞭解，並同意本約符合誠實、信用原則，決無異議
    」，被上訴人並在該契約審閱條款親自簽署（請見原審卷原證一號第廿四頁）被
    上訴人顯然已完全明瞭契約上所買之標的，為挑高四米五空間之房屋，不含其所
    稱之可建樓中樓及室內裝璜，亦無可建夾層之保證或約定，此乃符合契約自由誠
    信公平原則為辯，然查契約文字並無排除消費者保護法第二十二條規定之適用之
    約定，而該法第一條係揭櫫消費者保護法制定之目的，旨在保護消費者權益，促
    進國民消費者生活安定，提昇國民消費生活品質，自難任令企業經營者恣意解釋
    ，而規避該法之適用，從而，上訴人之上開抗辯均非可採。何況，被上訴人於存
    證信函早已主張依法不能加蓋樓中樓而解約，另於起訴狀亦主張政府禁止屋內改
    為樓中樓，否則必遭強制拆除，上訴人以不實廣告誘騙購屋者上當，已去函解除
    契約等語。是被上訴人自始即主張上訴人所給付之系爭房屋為不能合法改為樓中
    樓，從而，被上訴人於請求之基礎事實同一之情形下，補充上開之陳述及主張被
    誘騙詐欺而撤銷（本院卷四○頁五行），於法並無不合，原判決認定上訴人顯有
    未能依債之本旨提出給付及系爭房地有欠缺契約預定效用之瑕疵而不能補正之情
    事，上訴人主張解除契約，難認有訴外裁判之情形，上訴人抗辯原判決有訴外裁
    判云云，洵非可採。
五、綜上所述，上訴人依約有給付被上訴人得合法施作夾層之房屋之義務，而系爭房
    屋依法令並不得施作夾層，為兩造所不爭執，是上訴人顯有未能依債之本旨提出
    給付及系爭房地有欠缺契約預定效用之瑕疵而不能補正之情事，從而，被上訴人
    於九十年二月二十二日以存證信函向上訴人主張解除契約，自屬合法。雖該存證
    信函載有依消費者保護法十九條規定解除契約，而該法條之構成要件「郵購或訪
    問買賣之消費者，對所收受之商品不願買受時，得於收受商品後七日內，退回商
    品或以書面通知企業經營者解除買賣契約，無須說明理由及負擔任何費用或價款
    」顯與本件無涉，然被上訴人於該存證信函既已表明因系爭房地不能加蓋樓中樓
    與廣告不符而解除契約之意旨，事實上確有得解除契約之依據，已如上述，其解
    除契約即為合法，不因其錯引法條或未引法條而反認其解除契約不合法。系爭房
    地買賣契約既經被上訴人合法解除，則被上訴人請求上訴人返還其已繳付之價金
    一百三十萬五千元，及自起訴狀繕本送達翌日即九十年六月二十三日起至清償日
    止，按年息百分之五計算之利息，為有理由，應予准許。原審為被上訴人勝訴之
    判決，並依其聲請為假執行之宣告，於法並無不合，上訴人上訴意旨指摘原判決
    不當，求予廢棄改判，為無理由，應予駁回。
六、又本件事證已臻明確，兩造其餘攻擊防禦方法，縱經審酌於本判決結果不生影響
    ，爰不一一論述，附予陳明。
七、論結：本件上訴為無理由，爰判決如主文。
中　　　華　　　民　　　國　　九十一　　年　　　四　　　月　　二十四　　日
                              民事第九庭
   　　　　                       審判長法  官　吳  謙  仁
   　　　　　　　                       法  官　蘇  瑞  華
　　 　　　　　　　　　　　　　　　　　 法　官　魏　大　喨
右正本係照原本作成。
不得上訴。
中　　　華　　　民　　　國　　九十一　　年　　　四　　　月　　二十五　　日
　　　　　　　　　　　　　　　　　　　　書記官　姚　麗　華
